【裁判字號】    98,訴,398
【裁判日期】    981208
【裁判案由】    分割共有物
【裁判全文】
臺灣臺中地方法院民事判決  98年度訴字第398號
原      告  Ｄ○○
訴訟代理人  林軍男  律師
被      告  甲○○
法定代理人  丑○○
被      告  申○○
            辰○○
            午○○
            未○○
            卯○○
上  一  人
訴訟代理人  Ｆ○○
被      告  壬○○
            寅○
            戌○○
            Ｃ○○
上  一  人
訴訟代理人  酉○○
被      告  己○○
            丑○○
            庚○○
            Ｅ○○
            宙○○
兼上二人
訴訟代理人  Ｂ○○
被      告  黃○○
            宇○○
兼上二人
訴訟代理人  玄○○
被      告  天○○
            Ａ○○
上列當事人間請求分割共有物事件，經本院於民國98年11月9日
言詞辯論終結，判決如下：
    主      文
兩造共有坐落台中市○○區○○段1296地號、地目建，面積0.36
29公頃土地，應分割為：如附圖所示1296-Ｑ部分面積0.1210公
頃之土地分歸被告甲○○所有；1296-Ｐ部分面積0.0272公頃之
土地分歸被告宙○○所有；1296-Ｉ部分面積0.0236公頃及1296-
Ａ部分面積0.0065公頃之土地分歸被告Ｂ○○所有；1296-Ｆ部
分面積0.0323公頃之土地分歸被告Ｅ○○所有；1296-Ｇ部分面
積0.0161公頃之土地分歸被告天○○所有；1296-Ｍ部分面積0.0
101公頃之土地分歸被告戌○○、Ｃ○○共有（此分得部分，其
等應有部分各為2分之1）；1296-Ｊ部分面積0.0196公頃之土地
分歸被告玄○○所有；1296-Ｈ部分面積0.0014公頃之土地分歸
原告所有；1296-Ｄ部分面積0.0161公頃之土地分歸被告Ａ○○
所有；1296-Ｂ部分面積0.0059公頃之土地分歸被告玄○○所有
；1296-Ｃ部分面積0.0101公頃之土地分歸被告卯○○、午○○
、未○○、申○○及辰○○共有（此分得部分，其等應有部分各
為5分之1）；1296-Ｅ部分面積0.0202公頃之土地分歸被告庚○○、己○○及丑○○共有（此分得部分，其等應有部分：丑○○
為6分之4、庚○○與己○○各為6分之1）；1296-Ｏ部分面積0.0
151公頃之土地分歸被告寅○所有；1296-Ｎ部分面積0.0151公頃
之土地分歸被告壬○○所有；1296-Ｋ部分面積0.0014公頃之土
地分歸被告宇○○所有；1296-Ｌ部分面積0.0212頃之土地分歸
被告黃○○所有。
訴訟費用由原告負擔。
    事實及理由
甲、程序方面：
  (一)本件被告甲○○、申○○、辰○○、午○○、未○○、卯○○、壬○○、戌○○、己○○、庚○○、宇○○、黃○○、
    玄○○、天○○經合法通知，未於最後言詞辯論期日到場，
    核無民事訴訟法第386條各款所列情形，爰依原告之聲請，
    由其一造辯論而為判決。
  (二)按訴狀送達後，原告不得將原訴變更或追加。但請求之基礎
    事實同一、擴張或減縮應受判決事項之聲明者，不在此限。
    民事訴訟法第255條第1項第2款、第3款分別定有明文。又按
    原告於判決確定前，得撤回訴之全部或一部，民事訴訟法第
    262條第1項定有明文。本件原告於民國（下同）98年3月17
    日具狀追加聲明：「被告辛○○○、戊○○、江弘仁、子○○及癸○○應將被繼承人江木欽所有坐落台中市○○區○○
    段1296地號權利範圍336分之5之土地，辦理繼承登記。」。
    並於98 年8月17日當庭撤回被告地○○、乙○○、辛○○○
    、戊○○、巳○○、江弘仁、子○○、癸○○、丁○○、丙○○及亥○○，及前開追加聲明部分；另因被告地○○應有
    部分轉讓予天○○；被告乙○○應有部分轉讓予被告Ｂ○○
    ，被告丁○○、丙○○、亥○○、辛○○○、戊○○、巳○○、江弘仁、子○○及癸○○應有部分轉讓予第三人黃○○
    ，故追加天○○及黃○○為被告，核上事實，可認係基於同
    一基礎事實為訴之追加及撤回，依前開說明，應予准許。又
    因被告黃技揚於98年4月27日死亡，經遺產分割後，其系爭
    土地應有部分由其二子Ａ○○單獨繼承，並經聲明承受訴訟
    ，依民事訴訟法第168條之規定，自應許其承受並續行訴訟
    。
乙、實體方面：
壹、兩造主張：
一、原告主張：
  (一)坐落台中市○○區○○段1296地號（地目建，面積3,629平
    方公尺；以下簡稱系爭土地），係原告與被告甲○○、申○○、辰○○、午○○、未○○、卯○○、壬○○、寅○、戌
    ○○、Ｃ○○、己○○、丑○○、庚○○、Ｂ○○、玄○○
    、Ｅ○○、宙○○、宇○○、Ｄ○○、天○○、黃○○、Ａ
    ○○等人分別共有（兩造應有部分詳如附表所示）。茲因系
    爭土地雖共有人數眾多，惟僅有少數共有人住在此地，其餘
    多數共有人，空有土地所有權，還須年年繳交地價稅，不僅
    造成土地資源之浪費，也影響其家庭經濟利益，但實際居住
    於該地之共有人，因其使用超越其持分甚多，故曾表示不願
    分割，而生持分少之共有人牽制持分多之共有人，致無法溝
    通達成協議，是僅能依請求法院裁判分割。且查系爭土地已
    被台中市政府規劃為第十四期重劃區，本以為可以借此重劃
    獲得解決，惟經查詢台中市政府重劃課，得知若重劃前未完
    成分割，於重劃後只能分配一整塊地給所有分別共有人，屆
    時無論欲賣地或建屋，因共有人數眾多，意見分歧，亦難以
    達成協議，不但造成共有人經濟損失，更無法達成土地重劃
    後整齊之都市景觀，故為全體共有人之利益，應在前述重劃
    前分割為單獨產權，爰依民法第823條、第824條之規定請求
    裁判分割。原告願意負擔全部訴訟費用。
  (二)台中市中正地政事務所98年7月16日複丈成果圖之標示與目
    前現況大致相同，各共有人（僅原告Ｄ○○、被告Ｂ○○、
    宙○○、Ｅ○○、甲○○、玄○○、宇○○、寅○、黃○○
    ）曾簽署分割協議書，約定同意本件分割不留道路，並由建
    物使用者依現況繼續使用到土地重劃。爰提出分割方案以原
    物分割，分配位置、面積依附圖（即98年9月30日土地複丈
    成果圖）所示，分配予兩造。
  (三)並聲明：如主文第1項所示。
二、被告陳述略以：
  (一)被告Ｅ○○、宙○○、Ｂ○○部分：渠等同意分割，茲因共
    有土地人數眾多，且共有人之年事已高，且系爭土地台中市
    政府決定在100年1月開始土地重劃，故有分割之必要。關於
    分割方式，希望係獨立分割，不欲保持共有。對於附圖分割
    方案無意見。共有人間都同意維持土地上房屋現狀，即便分
    割分得之位置較現有房屋多或少，都不拆除。
  (二)被告玄○○、宇○○部分：同意分割。關於分割方式，希望
    係獨立分割，不欲保持共有。對於附圖之分割方案無意見。
  (三)被告己○○、丑○○、庚○○部分：對於是否分割，無意見
    。若要分割，希望己○○、丑○○、庚○○分在一起，保持
    共有。
  (四)被告戌○○、Ｃ○○部分：希望戌○○、Ｃ○○分在一起，
    保持共有。對於附圖分割方案無意見。
  (五)被告江聰濱、午○○、卯○○部分：對於是否分割，無意見
    。若要分割，希望江聰濱、辰○○、午○○、未○○、卯○○兄弟一起，保持共有。
  (六)被告寅○部分：對於分割無意見，若要分割，希望單獨分割
    出來。
  (七)被告壬○○部分：對於分割無意見，伊目前住在系爭土地上
    ，希望保有現在住的地方。
  (八)被告天○○部分：伊係受讓自原共有人地○○之應有部分。
    對於附圖之分割方案無意見。
  (九)被告Ａ○○部分：無意見。
  (十)其餘被告未到場且未有書狀陳述意見。
貳、本院就原告及到場被告之主張及陳述，並參酌原告所提土地
    登記謄本、戶籍謄本，列明渠等不爭執事項如下：
  (一)系爭土地係原告與被告甲○○、申○○、辰○○、午○○、
    未○○、卯○○、壬○○、寅○、戌○○、Ｃ○○、己○○
    、丑○○、庚○○、Ｂ○○、玄○○、Ｅ○○、宙○○、宇
    ○○、Ｄ○○、天○○、黃○○、Ａ○○等人分別共有（兩
    造應有部分詳如附表所示）。
  (二)系爭土地經本院於98年4月16日至現場勘驗，土地上之使用
    現況如下：（詳參卷附之台中市中正地政事務所98年7月16
    日土地複丈成果圖所示）
    車庫：磚造，為訴外人江秀滿所蓋，目前為被告江聰濱、
      辰○○、午○○、未○○、卯○○使用。
    平房1棟 (在車庫旁)：磚造平房1層，為被告Ｂ○○兄黃
      技揚所蓋，賣給被告江聰濱、辰○○、午○○、未○○、
      卯○○，現使用中。
    連棟磚造瓦頂平房：目前5戶，為被告江聰濱、辰○○、
      午○○、未○○、卯○○使用中。
    磚造平房1棟：為被告Ｂ○○兄黃技揚所蓋，目前無人居
      住，放置雜物。
    磚造平房1棟：為被告Ｂ○○兄黃技揚所蓋，目前無人居
      住。
    磚造瓦頂平房1棟：有圍牆圍繞院落，亦為黃技揚所蓋，
      現使用中。
    磚造瓦頂平房連棟：為被告己○○、丑○○、庚○○所蓋
      ，現使用中。
    土造瓦頂平房1棟：為黃技揚所蓋，使用中。
    土造瓦頂平房1棟：為被告Ｂ○○父親所蓋，目前黃技揚
      在祭祀祖先使用。
    土造瓦頂平房1棟：為被告Ｂ○○父親所蓋，為被告Ｂ○○使用中。
    土造瓦頂平房1棟：為被告玄○○祖先所蓋，目前被告玄
      ○○使用中。
    土造瓦頂平房1棟：為被告寅○父親所蓋，目前被告寅○
      、戌○○、訴外人亥○○使用中。
    磚造鐵皮浪板屋頂1棟：為被告壬○○、寅○、戌○○、
      亥○○、Ｃ○○祖先所留，共同使用中。
    土造瓦頂平房：為第三人佔有使用中。
    磚造水泥2層樓房：為第三人佔有使用中。
    磚造瓦頂平房1棟：有磁磚圍牆圍繞院落，為第三人佔有
      使用中。
    磚造瓦頂平房：有圍牆圍繞庭院，為第三人佔有。
  (三)系爭土地預定於100年進行土地重劃，並經台中市政府規劃
    為第十四期重劃區。
參、本院得心證之理由：
一、原告主張系爭土地係原告與被告甲○○、申○○、辰○○、
    午○○、未○○、卯○○、壬○○、寅○、戌○○、Ｃ○○
    、己○○、丑○○、庚○○、Ｂ○○、玄○○、Ｅ○○、宙
    ○○、宇○○、Ｄ○○、天○○、黃○○、Ａ○○等人分別
    共有（兩造應有部分詳如附表所示），且兩造間無不分割之
    約定，系爭土地亦無因物之使用目的不能分割之情形，並兩
    造無法達成分割之協議等情，為到場之被告所不爭執，並有
    原告提出土地登記謄本、戶籍謄本附卷可稽，自堪信為真正
    。
二、按各共有人，除法令另有規定外，得隨時請求分割共有物。
    但因物之使用目的不能分割或契約訂有不分割之期限者，不
    在此限。又共有物之分割，依共有人協議之方法行之。分割
    之方法，不能協議決定，或於協議決定後因消滅時效完成經
    共有人拒絕履行者，法院得因任何共有人之請求，以原物分
    配於各共有人。  以原物為分配時，因共有人之利益或其他
    必要情形，得就共有物之一部分仍維持共有，民法第823條
    第1項、第824條第1項、第2項第1款、第4項分別定有明文。
    次按法院裁判分割共有物，須斟酌各共有人之利害關係、使
    用情形、共有物之性質及價值、經濟效用、符合公平經濟原
    則，其分割方法始得謂為適當，最高法院著有91年度台上字
    第805號判決可資參照。查系爭土地，地目建，面積3,629平
    方公尺，雖共有人數眾多，惟僅有部分共有人住在此地，且
    房屋眾多併雜等情，業經本院勘驗屬實，製有勘驗測量筆錄
    及現場簡圖在卷可按（房屋使用狀況詳如上揭不爭執事項所
    列），參照原告提出之台中市都市計畫資料顯示，系爭土地
    業經台中市政府規劃為第十四期重劃區，於土地重劃屆時無
    論欲賣地或建屋，因共有人數眾多，意見分歧，亦難以達成
    協議，不但造成共有人經濟損失，更無法達成土地重劃後整
    齊之都市景觀，故為全體共有人之利益，並參酌本件共有人
    多表示希保留系爭土地上既有建物，及部分共有人間即原告
    Ｄ○○、被告Ｂ○○、宙○○、Ｅ○○、甲○○、玄○○、
    宇○○、寅○、黃○○等人曾簽署分割協議書，約定同意本
    件分割不留道路，並由建物使用者依現況繼續使用到土地重
    劃之意願等情，堪認原告分割方案既符合系爭土地既有房屋
    現況之維持，且為到場之被告均表示可接受之方案，被告甲○○部方因為系爭土地即將重劃，被告甲○○並未實際使用
    系爭土地，惟保留其應有部分比例之土地，迨土地遭徵收補
    償再由相關之權利人分配補償金，不論於兩造個人之利益或
    社會整體土地資源利用價值之提高，均屬有益，爰依原告所
    提如附圖方案（其中原標示1296-Ｄ部分面積0.0161公頃之
    土地分歸黃技揚部分，應更正分歸予被告Ａ○○）所示之方
    法為分割。
三、綜上所述，本件原告起訴請求分割系爭土地為有理由，應予
    准許，爰就系爭土地依如附圖方案（其中原標示1296-Ｄ部
    分面積0.0161公頃之土地分歸黃技揚部分，應更正分歸予被
    告Ａ○○）所示分割方法分割如主文第1項所示。
四、再因共有物分割、經界或其他性質上類似之事件涉訟，由敗
    訴當事人負擔訴訟費用顯失公平者，法院得酌量情形，命勝
    訴之當事人負擔其一部。民事訴訟法第80條之1定有明文。
    本件為請求分割共有物之訴訟，系爭土地之共有人均隨時得
    以訴請求分割，而系爭土地之分割於共有人全體均有利益，
    惟本件原告陳明其願意負擔全部訴訟費用，有言詞辯論筆錄
    在卷可稽，爰依原告之請求，由其負擔本件訴訟費用，附此
    說明。
肆、據上論結，本件原告之訴為有理由，依民事訴訟法第80條之
    1，判決如主文。
中    華    民    國    98    年    12    月    8     日
                  民事第四庭    法  官  張國華
正本係照原本作成。
如對本判決上訴須於判決送達後20日內向本院提出上訴狀。
中    華    民    國    98    年    12    月    8     日
                                書記官  王麗麗
附表：系爭土地共有人應有部分一覽表：
┌──────┬────────┬─────────┐
│姓      名  │ 應有部分       │備註              │
├──────┼────────┼─────────┤
│原告Ｄ○○  │ 1344分之5      │                  │
├──────┼────────┼─────────┤
│被告甲○○  │ 336分之112     │                  │
├──────┼────────┼─────────┤
│    申○○  │ 180分之1       │                  │
├──────┼────────┼─────────┤
│    辰○○  │ 180分之1       │                  │
├──────┼────────┼─────────┤
│    午○○  │ 180分之1       │                  │
├──────┼────────┼─────────┤
│    未○○  │ 180分之1       │                  │
├──────┼────────┼─────────┤
│    卯○○  │ 180分之1       │                  │
├──────┼────────┼─────────┤
│    壬○○  │ 24分之1        │                  │
├──────┼────────┼─────────┤
│    寅○    │ 24分之1        │                  │
├──────┼────────┼─────────┤
│    戌○○  │ 72分之1        │                  │
├──────┼────────┼─────────┤
│    Ｃ○○  │ 72分之1        │                  │
├──────┼────────┼─────────┤
│    己○○  │ 108分之1       │                  │
├──────┼────────┼─────────┤
│    丑○○  │ 108分之4       │                  │
├──────┼────────┼─────────┤
│    庚○○  │ 108分之1       │                  │
├──────┼────────┼─────────┤
│    Ｂ○○  │ 4032分之335    │                  │
├──────┼────────┼─────────┤
│    玄○○  │ 6720分之473    │                  │
├──────┼────────┼─────────┤
│    Ｅ○○  │ 180分之16      │                  │
├──────┼────────┼─────────┤
│    宙○○  │ 240分之18      │                  │
├──────┼────────┼─────────┤
│    宇○○  │ 1344分之5      │                  │
├──────┼────────┼─────────┤
│    天○○  │ 180分之8       │                  │
├──────┼────────┼─────────┤
│    黃○○  │ 1008分之59     │                  │
├──────┼────────┼─────────┤
│    Ａ○○  │ 180分之8       │                  │
└──────┴────────┴─────────┘


司法院資訊處製作；財團法人民間司法改革基金會備份。
